臺灣高等法院高雄分院刑事判決　　　　　九十三年度軍上字第一八號
　　上　訴　人
　　即　被　告　乙○○
右上訴人因強盜等案件，不服國防部高等軍事法院九十三年度法仁判字第０八六號中
華民國九十三年七月二十二日第二審判決（起訴案號：國防部北部甲方軍事法院檢察
署九十三年度訴字第０三四號、初審案號：國防部北部甲方軍事法院九十三年信判字
第一二０號），提起上訴，本院判決如左：
      主      文
原判決撤銷，發回國防部高等軍事法院。
      理      由
一、本件原判決以上訴人即被告乙○○係前揭單位一兵（九十二年三月十九日入伍，
    義務役），緣於九十二年二月十三日二十時許，在台北縣板橋市○○○路○段「
    逸龍精品店」內，遇見陳定川、劉明坤及陳志明等三人（均另由最高法院審理中
    ），因陳定川積欠王秋燕債務，王秋燕催討甚急，陳定川遂提議由其假藉還款之
    名義邀約王秋燕，再由乙○○、劉明坤及陳志明為強盜行為，渠等四人乃共同基
    於意圖為自己不法所有之犯意聯絡，由陳定川於九十二年二月十三日二十二時三
    十分許，以欲償還借款為由邀約王秋燕，並以車牌號碼Ｔ九－一０九九號自小客
    車，將王秋燕載至台北縣五股鄉五股工業區內堤防邊停車場，乙○○、劉明坤及
    陳志明三人則已先至該處等候，再由乙○○、劉明坤頭戴棒球帽及口罩，從車牌
    號碼Ｔ九－一０九九號自小客車後門進入車內，並由陳志明在外把風，劉明坤持
    疑似黑色玩具手槍一支（未扣案，並無證據證明有無殺傷力或係兇器）抵住王秋
    燕頭部，乙○○則以土黃色膠帶（未扣案）封貼王秋燕之眼睛、嘴巴，並綑綁其
    雙手，以此強暴方式，至使王秋燕不能抗拒，而強取王秋燕身上之現金新台幣（
    下同）九千六百元、台新國際商業銀行新莊分行金融卡一張、第一商業銀行樹林
    分行金融卡一張、新莊農會存摺一本及面額十五萬元支票一張（發票人為張竣清
    ，付款人為臺灣中小企業銀行迴龍分行，票號為ＡＹ0000000），並向王
    秋燕逼問前揭二張金融卡密碼得逞後，乙○○、陳定川、劉明坤及陳志明復共同
    基於意圖為自己不法所有之犯意聯絡，由乙○○續留在車內控制被害人，劉明坤
    則於同日二十二時四十七分許，持王秋燕所有之台新國際商業銀行新莊分行金融
    卡，前往台北縣新莊市○○路六０一號之聯邦商業銀行，以在該銀行提款機按該
    金融卡所設定之密碼之不正方法，由該銀行之自動付款設備共取得現金三萬一千
    九百元，陳志明則持王秋燕所有之第一商業銀行樹林分行金融卡，基於同前詐欺
    之接續犯意，先於同日二十三時七分許，前往位於台北縣新莊市○○路○段六十
    九號之華南商業銀行，在該銀行所設置之提款機按該金融卡所設定之密碼之不正
    方法，由該銀行之自動付款設備共取得現金四萬五千元，陳志明又持王秋燕所有
    之第一商業銀行樹林分行金融卡，於同日二十三時二十八分許，接續前往位於台
    北縣板橋市○○○路○段一二三號之板橋郵局，在該郵局所設置之提款機按該金
    融卡所設定之密碼之不正方法，由該郵局之自動付款設備共取得現金八千元，乙
    ○○於確認有詐領到王秋燕之金融卡存款後，始離開事發現場，事後並與陳定川
    、劉明坤及陳志明相約在「逸龍精品店」附近朋分。嗣經王秋燕報警，警方調閱
    銀行、郵局之相關錄影帶及比對通聯紀錄，循線分別查獲陳志明、陳定川及劉明
    坤（均由最高法院審理中），迄九十二年十月十三日始由台北縣政府警察局循線
    查獲乙○○等情，因而撤銷國防部北部甲方軍事法院之第一審判決，改判仍依結
    夥強盜罪論處上訴人罪刑，固非無見。
二、按「判決不適用法則或適用不當者，為違背法令」、「有下列情形之一者，其判
    決當然違背法令：：：十一、依本法應於審判期日調查之證據，未予調查者。：
    ：：十四、判決不備理由或所載理由矛盾。十五、判決理由對於被告有利之陳述
    ，或辯護意旨不予採納而未經記載者」，軍事審判法第一百九十六條、第一百九
    十七條定有明文。又「刑事訴訟法關於證據之規定，與本章不抵觸者，準用之」
    ，軍事審判法第一百二十五條復有明文。經查：(一)憲法第八條第一項規定，人民
    身體之自由應予保障，非由法院依法定程序不得審問處罰；第十六條規定人民有
    訴訟之權。而現役軍人亦為人民，自應同受上開規定之保障，憲法對於軍事審判
    之建制，未有明文規定，雖得以法律定之，惟軍事審判機關所行使者，亦屬國家
    刑罰權之一種，其發動與運作，仍須符合正當法律之要件，司法院大法官會議釋
    字第四百三十六號著有解釋。另該大法官會議釋字第五百八十二號解釋，就最高
    法院三十一年上字第二四二三號及四十六年台上字第四一九號判例，所稱共同被
    告不利於己之陳述，得採為其他共同被告犯罪之證據一節，認與前開憲法意旨不
    符，應不再援用，其解釋意旨略謂：憲法第十六條保障人民之訴訟權，就刑事被
    告而言，包含在其訴訟上應享有充分之防禦權。刑事被告詰問證人之權利，即屬
    該等權利之一，且屬憲法第八條第一項規定「非由法院依法定程序不得審問處罰
    」之正當法律程序所保障之權利。為確保被告對證人之詰問權，證人於審判中，
    應依法定程序，到場具結陳述，並接受被告之詰問，其陳述始得作為認定被告犯
    罪事實之判斷依據。刑事審判上之共同被告，係為訴訟經濟等原因，由檢察官或
    自訴人合併或追加起訴，或由法院合併審判所形成，其間各別被告及犯罪事實仍
    獨立存在。故共同被告對其他共同被告之案件而言，為被告以外之第三人，本質
    上屬於證人，自不能因案件合併關係而影響其他共同被告原享有之上開憲法上權
    利。最高法院三十一年上字第二四二三號及四十六年台上字第四一九號判例所稱
    共同被告不利於己之陳述得採為其他共同被告犯罪（事實認定）之證據一節，對
    其他共同被告案件之審判而言，未使該共同被告立於證人之甲位而為陳述，逕以
    其依共同被告身分所為陳述採為不利於其他共同被告之證據，乃否定共同被告於
    其他共同被告案件之證人適格，排除人證之法定調查程序，與當時有效施行中之
    中華民國二十四年一月一日修正公布之刑事訴訟法第二百七十三條規定牴觸，並
    已不當剝奪其他共同被告對該實具證人適格之共同被告詰問之權利，核與首開憲
    法意旨不符。該二判例及其他相同意旨判例，與上開解釋意旨不符部分，應不再
    援用云云。參考其理由書可知，憲法第十六條規定人民有訴訟之權，就刑事審判
    之被告而言，應使其在對審判度下，依當事人對等原則，享有充分之防禦權，俾
    受公平審判之保障，刑事被告對證人有詰問之權，即屬該等權利之一，刑事被告
    享有詰問證人之權利，乃具普世價值之基本人權，在我國憲法上，不但為第十六
    條之訴訟基本權所保障，且屬第八條第一項規定「非因法院依法定程序不得審問
    處罰」，對人民身體自由所保障之正當法律程序之一種權利，由上二大法官會議
    解釋觀之，現役軍人亦為人民，其訴訟權應受憲法保障，軍人為被告時，為確保
    其訴訟防禦之權利，亦享有對共同被告詰問之權利，上訴人於原審已具狀聲請詰
    問共同被告等證人（見原判決第二十六頁刑事調查證據聲請狀），乃原審竟以刑
    事訴訟法新修正之交互詰問規定，與軍事審判法第一百五十一條、第一百五十八
    條、第一百五十九條所規定之訴訟進行次序不同，二法在訴訟程序運用上顯有扞
    格，已非中央法規標準第十七條單純將之視為法規之修正加以準用不生窒礙之情
    形，是在軍事審判法尚未配合修正前，自無從準用刑事訴訟法相關規定，對案內
    證人行交互詰問之理由，明不予詰問證人，無異剝奪上訴人憲法上所保障之權
    利，難謂無判決不適用法則之違法。(二)原審認定上訴人於九十二年二月十三日二
    十時許，曾在台北縣板橋市○○○路○段之「逸龍精品店」內，遇見陳定川、劉
    明坤及陳志明等三人，因陳定川積欠王秋燕債務，王秋燕催討甚急，陳定川遂提
    議由其假藉還款之名義邀約王秋燕，再由上訴人、劉明坤及陳志明為強盜行為。
    惟上訴人則一再否認當晚曾在「逸龍精品店」遇見陳定川、劉明坤及陳志明，辯
    稱：當晚伊原在家中睡覺，約九時許，忽接到劉明坤（綽號阿保）來電，要伊直
    接前往板橋市○○路及中山路口之「船老大餐廳」，伊乃請胞兄陳志威開車載伊
    前往等語，並聲請傳訊證人陳志威，及舉卷內所附劉明坤犯案前後之通聯紀錄（
    原審卷第五十二頁），有當日晚上十點零一分劉給上訴人之紀錄為證，請求調閱
    上訴人當日晚上之通聯紀錄以明事實；原審未予傳訊證人陳志威到庭說明，復未
    調閱上訴人之通聯紀錄，自有應調查之證據未予調查之違法；且原審對於卷內劉
    明坤之通聯紀錄之對上訴人有利之證據，何以不採，竟恝置不論，亦有判決理由
    不備之違法。(三)原審事實欄中記載：「乙○○、陳定川、劉明坤及陳志明復共同
    基於意圖為自己不法所有之犯意聯絡，由乙○○續留車內控制被害人，：：：乙
    ○○於確認有詐領到王秋燕之金融卡存款後，始離開事發現場：：」（見原審判
    決第二頁倒數第七行至第三頁），則上訴人乙○○以電話與劉明坤及陳志明等人
    確認是否領到款項，應為原審所確認之事實，然上訴人已指出與劉明坤、陳志明
    聯絡者乃為黃光權，並提通聯紀錄為證，惟原審竟仍以其他共犯均未供述另有黃
    光權涉案乙事，率爾認定上訴人即係控制被害人之人，而對於上訴人所提黃光權
    確有涉案之證據，即黃光權當日於案發期間密切與劉明坤、陳志明之通聯紀錄之
    證據何以不足採，並未詳加說明何以不採之理由，同有判決不備理由之違法，上
    訴意旨指摘原判決違背法令，尚非全無理由，應認原判決有撤銷之原因。爰依法
    將原判決撤銷發回國防部高等軍事法院更為適法之判決。
據上論斷，應依軍事審判法第二百零六條第一項、第一百九十九條，刑事訴訟法第三
百九十七條、第四百零一條，判決如主文。
中    華    民    國     九十三     年       八       月      三十一    日
                              臺灣高等法院高雄分院刑事第四庭
                                  審判長法官  蕭權閔
                                        法官  李嘉興
                                        法官  陳吉雄
右正本證明與原本無異。
不得上訴。
                                      書記官  黎  珍
中    華    民    國     九十三     年       九       月       一       日
                                                                        Ｋ
